【裁判字號】    99,訴,968
【裁判日期】    990630
【裁判案由】    偽造文書等
【裁判全文】
臺灣板橋地方法院刑事判決               99年度訴字第968號
公  訴  人  臺灣板橋地方法院檢察署檢察官
被      告  丙○○
上列被告因偽造文書等案件，經檢察官提起公訴（99年度偵字第
3495號），因被告於本院準備程序中就被訴事實為有罪之陳述，
經本院合議庭裁定由受命法官獨任進行簡式審判程序，判決如下
：
    主  文
丙○○共同犯詐欺取財罪，累犯，處有期徒刑肆月，如易科罰金
，以新臺幣壹仟元折算壹日，如附表二所示之物均沒收；又共同
犯詐欺得利罪，累犯，處有期徒刑參月，如易科罰金，以新臺幣
壹仟元折算壹日，如附表二編號3 所示之物均沒收。應執行有期
徒刑伍月，如易科罰金，以新臺幣壹仟元折算壹日，如附表二所
示之物均沒收。
    事  實
一、丙○○前於民國90年間，因毒品、偽造文書案件，經臺灣高
    等法院以91年度上訴字第3739號判處有期徒刑7 月、3 年6
    月（以下簡稱甲、乙罪），應執行有期徒刑3 年10月，經最
    高法院以92年度台上字第3893號判決駁回上訴而確定（以下
    簡稱第一案），嗣於95年6 月14日假釋出監，所餘刑期併付
    保護管束；又於95年間因竊盜案件，經臺灣臺北地方法院以
    95年度易字第2531號判處有期徒刑4 月，經臺灣高等法院以
    96年度上易字第131 號判決駁回上訴而確定（以下簡稱丙罪
    ），上開甲罪及丙罪，另經臺灣高等法院以96年度聲減字第
    2423號裁定各減其刑期二分之一；復於96年間因施用毒品案
    件，經臺灣臺北地方法院以96年度易字第1773號判處有期徒
    刑8 月，減為有期徒刑4 月確定（以下簡稱戊罪），上揭丙
    罪及戊罪，復經臺灣臺北地方法院以97年度聲字第531 號裁
    定應執行有期徒刑5 月確定，前揭第一案之假釋亦經撤銷，
    所餘殘刑有期徒刑3 月8 日經與上揭案件接續執行，於97年
    3 月23日縮刑期滿執行完畢。
二、丙○○與真實姓名年籍不詳、綽號「小胖」、「阿弟仔」之
    人共同基於偽造公印文、行使偽造國民身分證、行使偽造特
    種文書、行使偽造私文書及詐欺取財之犯意聯絡，於97年10
    月24日前某日，由丙○○先交付其照片予「小胖」、「阿弟
    仔」，「小胖」、「阿弟仔」憑以將丙○○之影像分別掃描
    至「甲○○」國民身分證照片欄及全民健康保險卡照片欄，
    並同時在上開國民身分證上偽造「內政部印」之公印文，偽
    造成「甲○○」國民身分證及健保卡各1 張，再交付予丙○
    ○，足生損害於甲○○本人及內政部、戶政機關、中央健康
    保險局分別對於國民身分資料及健康保險資料管理之正確性
    。丙○○復於附表一所示之時間、地點，分持上開偽造之「
    甲○○」國民身分證及健保卡，假冒為「甲○○」，向店員
    申辦如附表一所示之行動電話門號0000000000號、00000000
    00號、0000000000號、0000000000號，並分別於附表一所示
    之3 份臺灣大哥大行動通信網路業服務申請書之「申請人簽
    章」欄、遠傳電信第三代行動電話服務申請書之「申請人簽
    名」欄，偽造「甲○○」之署押各2 枚（共計8 枚），表彰
    同意申辦行動電話門號，而偽造上揭申請書，進將之交予店
    員行使，致店員陷於錯誤，而同意為其向臺灣大哥大股份有
    限公司（以下簡稱臺灣大哥大）及遠傳電信股份有限公司（
    以下簡稱遠傳電信）申辦行動電話門號，並交付前揭行動
    電話門號SIM 卡各1 張予丙○○。嗣丙○○取得SIM 卡後，
    另與「小胖」、「阿弟仔」共同基於詐欺得利之接續犯意聯
    絡，將4 張行動電話門號SIM 卡交予「小胖」、「阿弟仔」
    ，以取得新臺幣（下同）1,000 元之報酬，「小胖」、「阿
    弟仔」自取得門號之日起迄98年3 月間某日止，接續以手機
    盜用上開門號之電信設備對外通信，致臺灣大哥大及遠傳電
    信之通信系統誤以為係合法之用戶，予以接收並提供通話務
    ，因此獲得免繳臺灣大哥大通訊費用共1,597 元、遠傳電信
    通訊費用3,245 元通話費之不法利益，並足以生損害於甲○
    ○及臺灣大哥大、遠傳電信對於行動電話申請管理之正確性
    。嗣經甲○○接獲上開門號帳單後，始發現身分遭冒用並報
    警處理，而查知上情。
三、案經甲○○訴由內政部警政署電信警察隊第一中隊移送臺灣
    板橋地方法院檢察署檢察官偵查起訴。
    理  由
一、上揭事實，業據被告丙○○於警詢、偵查及本院審理時自白
    不諱，核與證人即被害人甲○○、證人周宜潔、乙○○、凌
    瀚於警詢中之證述相符，復有偽造臺灣大哥大行動通信網路
    業服務申請書影本3 份、遠傳電信股份有限公司第三代行動
    電話服務申請書影本1 份、遠傳電信98年3 月電信費帳單、
    臺灣大哥大98年3 月電信費帳單各1 份、臺灣大哥大雙向通
    聯資料查詢3 份、遠傳電信雙向通聯資料1 份及偽造「甲○
    ○」國民身分證、健保卡影本各1 張附卷可佐。被告上開自
    白核與事實相符，堪信為真實。本案事證明確，被告犯行堪
    以認定，應予依法論科。
二、論罪科刑
  (一)按國民身分證及健保卡分別係由主管機關核發作為本國人士
    身分及健康保險之證明，屬於品行能力相類之證書，均係刑
    法第212 條所指之特種文書。又行動電話門號SIM 卡係行動
    電話用戶識別卡（證），電信公司於出租行動電話門號予消
    費者使用時，即同時附帶提供晶片卡給消費者作為門號使用
    之介面，故電信公司接受消費者申辦門號並將該門號開通上
    線時，該晶片卡之所有權已移轉於消費者，為有體物，係具
    財產上價值。又戶籍法第75條業於97年5 月28日修正公布，
    並自同年5 月30日生效施行，該條第1 項規定「意圖供冒用
    身分使用，而偽造、變造國民身分證，足以生損害於公眾或
    他人者，處5 年以下有期徒刑、拘役或科或併科新臺幣50萬
    元以下罰金」，此條規定係針對國民身分證之偽造、變造犯
    行予以明文規定，相較於刑法第212 條係針對所有一般特種
    文書之偽造、變造犯行為之處  罰規定，戶籍法之規定應屬
    於特別規定，依特別法優於普通法之原則，應優先適用戶籍
    法之規定。又被告偽造國民身分證同時偽造表示內政部公署
    之「內政部印」工印文，自應成立刑法第218 條第1 項之偽
    造公印文罪，然刑法第218 條第1 項之偽造公印文罪，並未
    修正，且與戶籍法第75條第1 項之構成要件不同，難謂戶籍
    法第75條第1 項係刑法第218 條第1 項之特別法。而偽造、
    變造國民身分證，並不當然需要偽造國民身分證上之公印文
    ，偽造、變造國民身分證，不能當然包括偽造公印文在內。
    偽造公印或公印文，刑法第218 條既有獨立處罰規定，且較
    戶籍法第75條第1 項規定之處罰為重，則於偽造國民身分證
    同時偽造公印或公印文者，即難僅論以戶籍法第75條第1 項
    之罪，而置刑法第218 條第1 項處刑較重之罪於不問（大法
    官釋字第82號解釋、最高法院97年度臺上字第5114號判決意
    旨參照）。
  (二)核被告所為，係犯戶籍法第75條第2 項、第1 項之行使偽造
    國民身分證罪、刑法第218 條第1 項之偽造公印文罪、刑法
    第216 條、第212 條之行使偽造特種文書罪（行使偽造健保
    卡部分）、刑法第216 條、第210 條之行使偽造私文書罪（
    行使偽造行動電話申請書部分）、刑法第339 條第1 項之詐
    欺取財罪（詐取SIM 卡部分）及刑法第339 條第2 項之詐欺
    得利罪（詐得免繳電話費之利益部分）。被告偽造署押為偽
    造私文書之部分行為，而偽造國民身分證、特種文書、私文
    書之低度行為均為之後行使之高度行為所吸收，均不另論罪
    。被告與姓名年籍不詳綽號「小胖」、「阿弟仔」等成年人
    間，就上開犯行，均有犯意聯絡及行為分擔，為共同正犯。
    另被告利用同一機會，於時間密接之情形下，基於單一犯意
    ，接續所為之行使偽造國民身分證、行使偽造特種文書、行
    使偽造私文書而詐得數門號之SIM 卡行動電話及多次撥打電
    話以詐得電信服務不法利益之行為，均為接續犯，應分別論
    以一罪。又被告所犯上開偽造公印文、行使偽造國民身分證
    、行使偽造特種文書、行使偽造私文書與詐欺取財罪，係以
    一行為觸犯上開數罪名，為想像競合犯，應從一重之詐欺取
    財罪處斷，起訴書認被告所犯行使偽造國民身份證罪與行使
    偽造私文書罪，應分論併罰，容有未洽，併予敘明。被告所
    犯上開詐欺取財罪與詐欺得利罪2 罪，犯意各別，行為互殊
    ，罪名各異，應予分論併罰。
  (三)起訴書雖漏未起訴被告偽造公印文及行使偽造特種文書犯行
    ，惟此部分與已起訴部分，有裁判上一罪關係，為起訴效力
    所及，本院自得一併審理；又起訴書雖認被告詐得免繳電話
    費之利益之犯行，係犯電信法第56條第1 項之盜用他人電信
    設備通信罪，惟查，電信法第56條第1 項之罪，係以「意圖
    為自己或第三人不法之利益，以有線、無線或其他電磁方式
    ，盜接或盜用他人電信設備通信者」，為其構成要件，本案
    被告係冒用「甲○○」名義取得之上開行動電話門號，係電
    信公司依領用人之申請而准予發給被告使用，並非甲○○已
    取得使用權之電信設備遭被告盜用，則被告使用上開行動電
    話門號通信之行為，與「盜接或盜用『他人』電信設備通信
    」之要件不相當，自難以該罪名相繩，然此部分起訴事實與
    本院認定之犯罪事實之社會基本事實相同，爰變更起訴法條
    為刑法第339 條第2 項之詐欺得利罪，併此敘明。
  (四)被告有事實欄所示之前科及執行紀錄，有臺灣高等法院被告
    前案紀錄表在卷可稽，其於有期徒刑執行完畢後，5 年以內
    故意再犯有期徒刑以上之罪，均為累犯，爰依刑法第47 條
    第1 項規定分別加重其刑。
  (五)爰審酌被告與犯罪集團共謀以偽造之身分證件及健保卡申辦
    行動電話門號，進而詐得免繳電話費之利益，對於遭冒用身
    分之被害人甲○○、內政部、戶政機關、中央健康保險局等
    對於國民身分資料及健康保險管理之正確性及電信業者均造
    成損害，影響社會秩序，兼衡被告犯罪手段、目的、國中畢
    業之智識程度、生活狀況、犯罪所得非鉅及犯罪後均坦承犯
    行之態度等一切情狀，分別量處如主文所示之刑，並均諭知
    易科罰金之折算標準，及定其應執行之刑，且依刑法第41條
    第8 項規定諭知易科罰金之折算標準。
三、偽造之「甲○○」國民身分證、健保卡各1 張，均係共犯「
    阿弟仔」、「小胖」所有，且為供被告犯行使偽造國民身分
    證、行使偽造特種文書犯行所生及所用之物；另行動電話門
    號0000000000號、0000000000號、0000000000號、00000000
    00號SIM 卡各1 張，為被告所有，且為犯詐欺取財罪所得之
    物及犯詐欺得利罪所用之物，雖未扣案，然並無證據證明上
    揭物品已滅失，爰依刑法第38條第1 項第2 款、第3 款規定
    宣告沒收，至上開國民身分證上之偽造「內政部印」公印文
    ，因該偽造國民身分證已整張宣告沒收，無庸單獨就上開偽
    造公印文諭知沒收，併此敘明。又如附表二編號4 至編號6
    所示之偽造臺灣大哥大行動通信網路業服務申請書共3 份、
    編號7 所示之偽造遠傳電信第三代行動電話服務申請書1 份
    ，分據被告交付予臺灣大哥大、遠傳電信，並非被告所有，
    無從併予諭知沒收，然上開文書上偽造之「甲○○」署押各
    2 枚（詳如附表二編號4 至編號7 所示），不問屬於犯人與
    否，均應刑法第219 條規定宣告沒收。
據上論斷，應依刑事訴訟法第273 條之1 第1 項、第299 條第1
項前段、第300 條，戶籍法第75條第1 項、第2 項，刑法第28條
、第216 條、第210 條、第212 條、第218 條第1 項、第339 條
第1 項、第2 項、第55條、第47條第1 項、第41條第1 項前段、
第8 項、第38條第1 項第2 款、第3 款、第219 條，刑法施行法
第1 條之1 第1 項、第2 項前段，判決如主文。
本案經檢察官林常智到庭執行職務。
中    華    民    國    99    年    6     月    30    日
                        刑事第二十一庭法  官  俞秀美
上列正本證明與原本無異。
如不服本判決，應於判決送達後10日內敘明上訴理由，向本院提
出上訴狀 (應附繕本) ，上訴於臺灣高等法院。其未敘述上訴理
由者，應於上訴期間屆滿後20日內向本院補提理由書「切勿逕送
上級法院」。
                                      書記官  謝怡貞
中    華    民    國    99    年    6     月    30    日
附論本案論罪科刑之法條：
戶籍法第75條第1、2項：
意圖供冒用身分使用，而偽造、變造國民身分證，足以生損害於
公眾或他人者，處 5 年以下有期徒刑、拘役或科或併科新臺幣
50 萬元以下罰金。
行使前項偽造、變造之國民身分證者，亦同。
中華民國刑法第210條
偽造、變造私文書，足以生損害於公眾或他人者，處 5 年以下
有期徒刑。
中華民國刑法第212條
偽造、變造護照、旅券、免許證、特許證及關於品行、能力服務
或其他相類之證書、介紹書，足以生損害於公眾或他人者，處 1
年以下有期徒刑、拘役或 3 百元以下罰金。
中華民國刑法第216條
行使第 210 條至第 215 條之文書者，依偽造、變造文書或登載
不實事項或使登載不實事項之規定處斷。
中華民國刑法第218條
偽造公印或公印文者，處 5 年以下有期徒刑。
盜用公印或公印文足以生損害於公眾或他人者，亦同。
中華民國刑法第339條
意圖為自己或第三人不法之所有，以詐術使人將本人或第三人之
物交付者，處 5 年以下有期徒刑、拘役或科或併科 1 千元以下
罰金。
以前項方法得財產上不法之利益或使第三人得之者，亦同。
前二項之未遂犯罰之。
附表一
┌──┬─────┬────────┬────┬───┬─────────┐
│編號│時間      │地點            │行使之偽│申辦之│偽造之文書        │
│    │          │                │造證件  │門號  │                  │
├──┼─────┼────────┼────┼───┼─────────┤
│1   │97.02.21  │臺北縣林口鄉文化│「甲○○│098703│0AA-00000000臺灣大│
│    │          │一路1 段57號臺灣  」之國民│9636號│哥大行動通信網路業│
│    │          │大哥大股份有限公│身分證及│      │務服務申請書      │
│    │          │司林口文化一門市│健保卡  ├───┼─────────┤
│    │          │                │        │098773│0AA-00000000臺灣大│
│    │          │                │        │7400號│哥大行動通信網路業│
│    │          │                │        │      │務服務申請書各1份 │
│    │          │                │        │      │                  │
├──┼─────┼────────┼────┼───┼─────────┤
│    │          │臺北縣林口鄉文化│「甲○○│098196│遠傳電信第三代行動│
│2   │97.02.21  │一路1段111 號遠 │」之國民│0000號│電話服務申請書    │
│    │          │傳電信股份有限公│身分證  │      │                  │
│    │          │司林口文化特約服│        │      │                  │
│    │          │務中心          │        │      │                  │
├──┼─────┼────────┼────┼───┼─────────┤
│    │97.02.24（│臺北縣林口鄉文化│「甲○○│098705│0AA-00000000臺灣大│
│3   │起訴書誤載│一路1 段57號臺灣│」之國民│2000號│哥大行動通信網路業│
│    │為98.11.24│大哥大股份有限公│身分證及│      │務服務申請書      │
│    │）        │司林口文化一門市│健保卡  │      │                  │
└──┴─────┴────────┴────┴───┴─────────┘
附表二
┌──┬───────────────┬───────┐
│編號│應沒收之物                    │數量          ││
├──┼───────────────┼───────┤
│1   │未扣案之偽造「甲○○」國民身分│1張           │
│    │證                            │              │
├──┼───────────────┼───────┤
│2   │未扣案之偽造「甲○○」健保卡  │1張           │
├──┼───────────────┼───────┤
│3   │未扣案之行動電話門號0000000000│4張           │
│    │號、0000000000號、0000000000號│              │
│    │、0000000000號SIM 卡          │              │
├──┼───────────────┼───────┤
│4   │未扣案之偽造0AA-00000000臺灣大│2枚           │
│    │哥大行動通信網路業務服務申請書│              │
│    │「申請人簽章」欄上「甲○○」署│              │
│    │押                            │              │
├──┼───────────────┼───────┤
│    │未扣案之偽造0AA-00000000臺灣大│2枚           │
│5   │哥大行動通信網路業務服務申請書│              │
│    │「申請人簽章」欄上「甲○○」署│              │
│    │押                            │              │
├──┼───────────────┼───────┤
│    │未扣案之偽造0AA-00000000臺灣大│2枚           │
│6   │哥大行動通信網路業務服務申請書│              │
│    │「申請人簽名」欄上「甲○○」署│              │
│    │押                            │              │
├──┼───────────────┼───────┤
│    │未扣案之偽造遠傳電信第三代行動│2枚           │
│7   │電話服務申請書「申請人簽章」欄│              │
│    │上「甲○○」署押              │              │
└──┴───────────────┴───────┘

司法院資訊處製作；財團法人民間司法改革基金會備份。
